臺灣高等法院花蓮分院刑事判決　　　96年度上更(二)字第39號
上　訴　人
即　被　告　甲○○
　　　　　　　　　　（現於臺灣花蓮監獄執行）
指定辯護人　蔡文欽律師
上列上訴人即被告因違反毒品危害防制條例案件，不服臺灣花蓮
地方法院95年度訴字第9號中華民國95年3月31日第1審判決（起
訴案號：臺灣花蓮地方法院檢察署94年度毒偵字第991號），提
起上訴，經判決後，最高法院再次發回，本院判決如下：
    主  文
原判決關於販賣第一級、第二級毒品罪暨定執行刑部分均撤銷。
甲○○連續販賣第一級毒品，累犯，處有期徒刑拾壹年，褫奪公
權拾年，未扣案販賣第一級毒品所得之玫瑰石參塊沒收，如全部
或一部不能沒收時，追徵其價額（新台幣壹仟伍佰元），及未扣
案之販賣第一級毒品所得新臺幣壹仟元沒收，如全部或一部不能
沒收時，以其財產抵償之；又連續販賣第二級毒品，累犯，處有
期徒刑捌年，未扣案販賣第二級毒品所得之玫瑰石捌塊沒收，如
全部或一部不能沒收時，追徵其價額（新台幣肆仟元），及未扣
案之販賣第二級毒品所得新臺幣貳仟元沒收，如全部或一部不能
沒收時，以其財產抵償之。應執行有期徒刑拾捌年，褫奪公權拾
年，未扣案販賣第一級、第二級毒品所得之玫瑰石共拾壹塊沒收
，如全部或一部不能沒收時，追徵其價額（共計新台幣伍仟伍佰
元），及未扣案之販賣第一級、第二級毒品所得共計新臺幣參仟
元沒收，如全部或一部不能沒收時，以其財產抵償之。
    事  實
一、甲○○前於民國（下同）90年間曾因違反毒品危害防制條例
    案件，經臺灣花蓮地方法院判處有期徒刑6月確定，並於93
    年4月30日縮刑期滿執行完畢。竟仍不知悔改，明知海洛因
    屬毒品危害防制條例規定之第一級毒品，竟基於販賣第一級
    毒品海洛因（以下稱海洛因）以營利之概括犯意，於下列時
    地販賣海洛因：
（一）自93年10月某日起至11月間某日止，連續在花蓮縣新城鄉
      順安村北三棧59號林明煌住處，每次由林明煌交付等值之
      玫瑰石1塊後，販賣價值每包約新台幣（下同）500元之海
      洛因予林明煌，先後共計3次。
（二）於94年4月9日上午，由柯文杰撥打電話與甲○○聯絡，雙
      方約定好買賣海洛因之數量及地點後，於同日上午9時30
      分許，在花蓮縣吉安鄉東昌橋附近，由甲○○販賣價值
      1,000元之海洛英1小包予柯文杰。
二、甲○○並明知安非他命屬毒品危害防制條例規定之第二級毒
    品，竟另基於販賣第二級毒品安非他命（以下稱安非他命）
    以營利之概括犯意，於下列時地販賣安非他命：
（一）自93年7月間某日起至同年12月底某日止，在花蓮縣新城
      鄉順安村北三棧59號林明煌之住處，每次由林明煌交付等
      值之玫瑰石1塊後，販賣價值約500元之安非他命1小包予
      林明煌，先後共計8次。
（二）於94年3月6日13時許，在花蓮縣秀林鄉崇德178之1號李麗
      香之住處，販賣價值1,000元之安非他命1小包（約0.6公
      克）予李麗香施用。
（三）於94年6月2日18時許，在花蓮縣新城鄉○○路3號鄭展宜
      之住處，販賣價值1,000元之安非他命1小包（約0.4至0.5
      公克）予鄭展宜施用。
三、案經花蓮縣警察局吉安分局報告台灣花蓮地方法院檢察署檢
    察官偵查起訴。
    理  由
一、認定犯罪事實所憑證據及理由：
（一）證人林明煌之證述。證人林明煌於原審證稱（見原審卷第
      59頁以下）：每次均係先交付玫瑰石後，再請求被告交付
      約500元之海洛因或約500元之安非他命一情，足證其交付
      玫瑰石予被告之目的當係作為購買海洛因及安非他命之對
      價，且交付之數量與其購買之次數相符。而被告亦坦承知
      悉玫瑰石之價值，且於警詢中亦供稱：林明煌都有拿石頭
      跟伊換安非他命等語（警卷第4頁），堪認證人林明煌與
      被告之真意，均係以玫瑰石作為向被告購買海洛因及安非
      他命之對價。況證人林明煌亦因施用第一、二級毒品罪，
      經臺灣花蓮地方法院判處有期徒刑1年以及3月，經本院前
      審調閱該院94年度訴字第130號卷宗為證，此亦核與被告
      於本院審理中之供述相符，故就2人間有多次買賣海洛因
      及安非他命之事實，堪信其為真實。
（二）證人柯文杰於原審之證述。證人柯文杰證稱於94年4月9日
      上午，撥打甲○○使用之0000000000號行動電話，約定買
      賣海洛因之數量及地點後，於同日上午9時30分許，在花
      蓮縣吉安鄉東昌橋附近，由甲○○交付價值1,000元之海
      洛英1小包予柯文杰，柯文杰亦當場交付1,000元予被告等
      語。況證人柯文杰亦因施用第一級毒品罪，經判處有期徒
      刑8月確定，有臺灣花蓮地方法院94年度訴字第347號刑事
      卷宗附卷可參，更足以佐證被告上開犯行。
（三）證人李麗香於警詢之證述（證人李麗香於94年10月14日死
      亡，有法務部戶役政連結作業系統乙紙附卷可佐）。其供
      稱被告於94年3月6日13時許，在花蓮縣秀林鄉崇德178之1
      號，販賣價值1,000元之安非他命1小包（約0.6公克）予
      伊等語，此並經本院前審調閱臺灣花蓮地方法院檢察署94
      年度毒偵緝字第74號李麗香施用毒品案查核屬實在卷，並
      核與被告於本院之自白相符。
（四）證人鄭展宜於原審之證述。其證稱被告於94年6月2日18時
      許，在花蓮縣新城鄉○○路3號，販賣價值1,000元之安非
      他命1小包（約0.4至0.5公克公克）予伊等語。此亦經本
      院調閱臺灣花蓮地方法院94年度花簡字第516號鄭展宜施
      用毒品案，經查證人鄭展宜確有施用第二級毒品，並以行
      動電話與被告連絡購買毒品，並有通聯紀錄附卷可參，此
      亦與被告於本院之自白相符，堪信為實在。
（五）被告甲○○於本院坦承上開犯行。
（六）一般民眾普遍認知海洛因、安非他命等毒品之非法交易，
      衡諸常情，倘非有利可圖，絕無平白甘冒被嚴查且係死刑
      或無期徒刑重罰高度風險之理，從而，舉凡有償交易，除
      足以反證確另基於某種非圖利本意之關係外，通常尚難因
      無法查悉其販入價額作為是否高價賣出之比較，諉無營利
      之意思。而被告除有交付海洛因予林明煌等人外，並有收
      取相當於價金之玫瑰石及價金之事實，其有營利之意圖，
      昭然若揭。
（七）綜上所述，足認被告確有於前開時間、地點販賣海洛因予
      林明煌、柯文杰，及販賣安非他命予林明煌、李麗香及鄭
      展宜之犯行，此並核與其於本院之自白相符，故本件事證
      明確，被告販賣第一級、第二級毒品之犯行均堪予認定，
      應予依法論科。
三、論罪科刑理由：
（一）核被告所為，係犯毒品危害防制條例第4條第1項、第2項
      之販賣第一級、第二級毒品罪。被告分別持有第一級、第
      二級毒品之低度行為，為高度之販賣第一級、第二級毒品
      行為所吸收，不另論罪。
（二）連續犯：被告所犯多次販賣第一級毒品海洛因、第二級毒
      品安非他命犯行，分別為時間緊接，所犯罪名相同，顯係
      基於概括之犯意反覆為之，皆為連續犯，應依修正前刑法
      第56條之規定以一罪論。惟被告行為後，刑法第56條連續
      犯之規定，業於94年2月2日修正公布刪除，並於95年7月1
      日施行，則被告之犯行，因行為後新法業已刪除連續犯之
      規定，此刪除雖非犯罪構成要件之變更，但顯已影響行為
      人刑罰之法律效果，自屬法律有變更，依新法第2條第1項
      規定，比較新、舊法結果，仍應適用較有利於被告之行為
      時法律，即修正前之規定論以連續犯（最高法院95年第8
      次刑事庭會議決議參照）。然販賣第一級毒品罪因法定刑
      為死刑、無期徒刑，及所犯販賣第二級毒品之法定刑無期
      徒刑部分，依刑法第64條第1項、第65條第1項規定，不得
      加重其刑外，其餘販賣第二級毒品法定刑7年以上有期徒
      刑及700萬元以下罰金部分加重其刑。
（三）累犯：被告甲○○前於90年間曾因違反毒品危害防制條例
      案件，經臺灣花蓮地方法院判處有期徒刑6月確定，並於
      93年4月30日執行完畢，有卷附臺灣高等法院被告前案紀
      錄表可憑，其於5年內再犯本件有期徒刑以上之罪，應論
      以累犯，惟其所犯販賣第一級毒品罪之法定刑為死刑、無
      期徒刑，及所犯販賣第二級毒品法定刑無期徒刑部分，依
      上開規定，不得加重其刑外，其餘販賣第二級毒品法定刑
      7年以上有期徒刑及700萬元以下罰金部分，均依刑法第47
      條規定各遞加重其刑。另被告行為後，刑法第47條雖經修
      正，而自95年7月1日施行，然比較修正前、後該條之規定
      ，可知修正前有關累犯之成立，不以再犯之罪係故意犯罪
      為限，而修正後之規定，則以再故意犯罪為成立累犯之要
      件，本件被告因係故意再犯罪，則依修正前、後之規定，
      均成立累犯，適用行為時即修正前之規定，對被告並無不
      利，依同時修正施行之刑法第2條第1項前段之規定，應適
      用行為時法即修正前刑法第47條之規定，附此敘明。
（四）分論併罰：被告所犯上開2罪，犯意各別，犯罪構成要件
      不同，顯係基於不同犯意為之，應予分論併罰。
（五）撤銷改判理由：原審對被告論罪科刑，固非無見。惟就被
      告販賣第一級、第二級毒品所得之玫瑰石部分，逕諭知沒
      收等值金額，尚有未洽。被告上訴否認有此部分犯罪，雖
      無理由，然原判決此部分既有未當之處，仍應由本院就此
      二罪連同定執行行部分，予以撤銷改判（轉讓第一、二級
      毒品罪部分業經撤回上訴而確定）。
（五）量刑：
    (1)按刑之量定，為求個案裁判之妥當性，法律固賦予法院裁
      量權，但此項裁量權之行使，除應依刑法第57條規定，審
      酌行為人及其行為等一切情狀，為整體之評價，並應顧及
      比例原則及平等原則，使罪刑均衡，輕重得宜，以契合社
      會之法律感情。又刑法第59條規定犯罪之情狀可憫恕者，
      得酌量減輕其刑，所謂「犯罪之情狀」，與同法第57條規
      定科刑時應審酌之一切情狀，並非有截然不同之領域，於
      裁判上酌減其刑時，應就犯罪一切情狀（包括第57條所列
      舉之10款事項），予以全盤考量，審酌其犯罪有無可憫恕
      之事由（即有無特殊之原因與環境，在客觀上足以引起一
      般同情，以及宣告法定低度刑，是否猶嫌過重等等，以為
      判斷。販賣第一級毒品罪之法定刑為「死刑或無期徒刑；
      處無期徒刑者，得併科新台幣一千萬元以下罰金」，然同
      為販賣第一級毒品之人，其原因動機不一，犯罪情節未必
      盡同，或有大盤毒梟者，亦有中、小盤之分，甚或僅止於
      吸毒者友儕間為求互通有無之有償轉讓者亦有之，其販賣
      行為所造成危害社會之程度自屬有異，法律科處此類犯罪
      ，所設之法定最低本刑卻同為「無期徒刑者，得併科新台
      幣一千萬元以下罰金」，不可謂不重。於此情形，倘依其
      情狀處以有期徒刑，即足以懲儆，並可達防衛社會之目的
      者，自非不可依客觀之犯行與主觀之惡性二者加以考量其
      情狀，是否有可憫恕之處，適用刑法第59條之規定酌量減
      輕其刑，期使個案裁判之量刑，斟酌至當，符合比例原則
      （最高法院95年度台上字第6157號判決參照）。
    (2)爰審酌被告販賣海洛因次數共計4次，且金額總計僅為2,
      500元，數量至多僅為數公克，依此計算，則被告此等行
      為似係與吸毒者間互通有無所為之有償提供毒品施用，其
      犯罪情節當非大中盤毒梟者可資等同並論。尤以大盤毒梟
      販賣、運輸第一級毒品，亦少有處以極刑者，則若量處被
      告無期徒刑，褫奪公權終身，量刑顯較其他類似案件為重
      。故本院認被告販賣第一級毒品數量不多，僅數千元，再
      核以被告亦有施用之事實，其顯係因沈溺於毒品進而販毒
      圖利，雖為謀取私利而犯本案，販賣海洛因予他人，影響
      國民健康甚鉅，行為實屬不該，惟參以其販賣毒品之次數
      及數量均尚非甚多，獲利顯非甚高，其犯罪情節即顯與大
      中盤毒梟者有別，而向被告購買海洛因之人亦皆係原即有
      施用習性之人，並非因被告之販賣行為而淪入施用毒品惡
      習之人，且其犯後坦承犯行，顯已知所悔悟，並念其確係
      受毒品之害，於當時所處情境，確有難以自拔之人性弱點
      ，然嗣後能供出事實，當係有脫離之決心及毅力等一切情
      狀，因認被告販賣第一級毒品部分確有值憫恕之處，縱令
      量處最低刑之無期徒刑仍嫌過重，為鼓勵其脫離毒品控制
      之決心及給予自新機會，本院認被告販賣第一級毒品部分
      應適用刑法第59條規定減輕其刑（該法條雖經修正並於95
      年7月1日實施，然此為法院就刑之酌減審認標準見解之明
      文化，非屬法律之變更，逕行適用修正後刑法第59條之規
      定減輕其刑；另修正後刑法第64條第2項、第65條第2項規
      定，並無較有利於被告，依刑法第2條第1項規定，仍應適
      用被告行為時之修正前刑法第64條第2項、第65條第2項規
      定）。
    (3)再分就被告販賣第一、二級毒品之次數、數量，及侵害之
      社會法益，並其品行、智識程度，犯罪之動機、目的、手
      段、所生之危害，犯後態度等一切情狀審酌後，就販賣第
      一、二級毒品部分，分別量處如主文第2項所示之刑，並
      定其應執行之刑（刑法第51條第5款修正後，比較新舊法
      ，以修正前之規定有利於被告，故依修正前刑法第51條第
      5款規定定其應執行刑）。
    (4)又依被告販賣第一級毒品之犯罪性質，本院認有褫奪公權
      之必要，爰併宣告褫奪公權10年。而刑法第37條第2項修
      正為宣告1年以上有期徒刑方有褫奪公權之規定，與修正
      前規定宣告6個月以上有期徒刑即可宣告褫奪公權之規定
      ，依刑法第2條第1項前段規定，當以新法較有利。
（六）沒收：被告販賣毒品所得財物，被告及林明煌均陳稱係以
      玫瑰石作為對價，故販賣第一、二級毒品所得之玫瑰石共
      計11塊及所得共計3千元，雖未經扣案，仍應依毒品危害
      防制條例第19條第1項規定分別諭知沒收，如全部或一部
      不能沒收時，追徵其價額或以其財產抵償之。
據上論斷，應依刑事訴訟法第369條第1項前段、第364條、第299
條第1項前段，毒品危害防制條例第4條第1項、第2項、第19條第
1項，修正前刑法第47條、第56條、第51條第5款、第64條第2項
、第65條第2項，刑法第2條第1項、第11條、第59條、第37條第2
項，判決如主文。
本案經檢察官乙○○到庭執行職務。
中　　華　　民　　國　　96　　年　　6 　　月　　23　　日
                        審判長法  官  何方興
                              法  官  林鳳珠
                              法  官  王紋瑩
以上正本證明與原本無異。
如不服本判決，應於送達後10日內，向本院提出上訴狀。其未敘
述理由者，並應於提出上訴狀後10日內向本院補提理由狀 (須附
繕本)。
                              書記官  吳家瑩
中　　華　　民　　國　　96　　年　　6 　　月　　23　　日
附錄    本判決論罪科刑法條：
毒品危害防制條例第4條第1項、第2項
製造、運輸、販賣第一級毒品者，處死刑或無期徒刑；處無期徒
刑者，得併科新臺幣1000萬元以下罰金。
製造、運輸、販賣第二級毒品者，處無期徒刑或 7年以上有期徒
刑，得併科新臺幣700萬元以下罰金。
毒品危害防制條例第19條第1項：
犯第四條至第九條、第十二條、第十三條或第十四條第一項、第
二項之罪者，其供犯罪所用或因犯罪所得之財物，均沒收之，如
全部或一部不能沒收時，追徵其價額或以其財產抵償之。
